臺灣臺中地方法院民事判決　九十一年度訴字第四○○五號
　　原　　　告　　甲○○
　　被　　　告　　丙○○
　　　　　　　　　乙○○
　　兼右一人
　　訴訟代理人　　丁○○　住同.
右當事人間請求拆屋還地等事件，本院於民國九十三年二月十一日言詞辯論終結，判
決如左：
    主      文
被告丙○○、丁○○應將坐落台中市○區○○段第八之二０二號（地目建、面積七四
平方公尺）及同段地八之二七八號（地目建、面積二平方公尺）土地上之建物（即門
牌號碼台中市○○路○段九十三巷九十四號房屋，雙棟併排，前段係二層樓，後段係
三層樓之磚造房屋與屋旁水泥地之防火巷道），就如附圖所示Ａ部分面積六七平方公
尺及如附圖所示Ｂ部分面積二平方公尺之建物拆除，並將拆除後之土地（面積六九平
方公尺）連同如附圖所示Ｅ部分面積七平方公尺之土地交還原告。
被告丙○○、丁○○應給付原告新台幣肆拾陸萬陸仟壹佰肆拾元，及自民國九十二年
九月一日起至返還土地之日止，按月給付原告新台幣陸仟捌佰伍拾伍元。
原告其餘之訴駁回。
本判決第一項之履行期間為三個月。
訴訟費用由被告丙○○、丁○○負擔。
本判決原告勝訴部分，於原告以新台幣玖拾陸萬元為被告丙○○、丁○○供擔保後，
得假執行；但被告丙○○、丁○○如以新台幣貳佰捌拾捌萬捌仟元供擔保，得免為假
執行。
原告其餘假執行之聲請駁回。
    事      實
甲、原告方面：
  一、聲明：(一)被告應將坐落台中市○區○○段第八之二０二號（地目建、面積七四
      平方公尺）及同段地八之二七八號（地目建、面積二平方公尺）土地上建物（
      即門牌號碼台中市○○路○段九十三巷九十四號房屋）拆除，並將土地交還原
      告。(二)被告應給付原告新台幣（下同）四十六萬六千一百四十元，及自民國（
      下同）九十二年九月一日起至返還土地之日止，按月給付原告六千八百五十五
      元。(三)願供擔保請准宣告假執行。
  二、陳述：
    (一)查系爭坐落台中市○區○○段第八之二０二號（地目建、面積七四平方公尺）
      及同段地八之二七八號土地，係原告於八十五年間以二百多萬元之價格拍賣取
      得。
    (二)被告丙○○、乙○○、丁○○占有門牌號碼台中市○○路○段九十三巷九十四
      號房屋原係屬於財政部國有財產局（下簡稱國有財產局）所有，嗣後被告將該
      房屋拆除，自行在原告所有上開土地上建造房屋，沿用同一門牌，占有迄今已
      四十年，原屬國有財產局之房屋已經消滅，則被告等另行占有原告土地興建房
      屋，屬無權占有，應依民法第七百六十七條無權占有之法律關係，負拆屋還地
      之責任。又本件原告係以設籍該處之人為被告提起訴訟。
    (三)查國有財產局於八十九年二月十七日曾行文與被告，應求「依不當得利法則給
      付占用期間使用補償金並即停止使用交還房屋」，被告則回文以「本件坐落台
      中市○○○路○段九十三巷九十四號‧‧‧房屋係當事人丁○○自力出資建造
      ‧‧‧」。而原告為求確認乃再向國有財產局查詢系爭建物是否確「非屬原國
      有建物」，該局於九十一年七月八日以台財產中改字第０九一００一二六七八
      號函：「按本案國有房屋既已遭人全部拆除，坐落之土地又非本局所有，尚無
      任何法律依據得以要求行為人搬遷」，足以確認系爭房屋係被告無權占有原告
      土地擅自興建之違章建物。
    (四)本件被告無權占有原告土地，依民法第七百六十七條之規定，負拆屋還地之責
      任，又其等占有原告土地，享有相當於租金之不當得利，依民法第一百七十九
      條應負返租金之利益，茲請求自八十七年一月一日至遷讓房屋之日止，相當於
      租金之損害賠償，並依土地法第九十七條之規定以土地申報總價年息百分之十
      計算租金，每年租金為八萬二千二百六十二元（10824x76x10/100=82262元）
      ，每月租金為六千八百五十五元，自八十七年一月一日起算至九十二年八月三
      十一日止，有六十八個月，共計有四十六萬六千一百四十元（6855x68=466140
      元），自九十二年九月一日起至返還土地之日止，每月則應給付六千八百五十
      五元。
  三、證物：提出土地登記謄本二件、國有財產局台灣中區辦事處八十九年二月十七
      日台財產中管字第八九００００三五六五號函影本一件、被告丁○○八十九年
      三月二十七日寄給國有財產局之信函影本一件、原告申請書影本一件、國有財
      產局台灣中區辦事處九十一年七月八日台財產中改字第０九一００一二六七八
      函影本一件為證。
乙、被告方面：
  一、聲明：(一)原告之訴及假執行之聲請均駁回。(二)如受不利之判決，願供擔保免為
      假執行。
  二、陳述：
    (一)被告乙○○二十年前已經嫁出去了，不住系爭房屋，系爭房屋有住了被告丙○○、被告丁○○及其他子女、媳婦與孫子，共有七個人，戶長是丁○○。房子
      是在民國七十三年左右由被告乙○○與丁○○蓋的，一直使用到現在。系爭土
      地當時是游泉所占用，游泉因沒有錢蓋房子，就請被告乙○○與丁○○出錢幫
      游泉蓋，游泉的土地是向龔顯柴買的，所以游泉是不是有合法的權利，被告並
      不知道。
    (二)系爭坐落台中市○○路○段九十三巷九十四號房屋，原係一棟二戶的日式木造
      平房，所有權人係龔顯柴，其中一戶為林清炎於四十二年七月間遷入，並於六
      十年十月間，由林清炎拆除其住屋改建鋼筋加強磚造；另一戶則由游泉承買後
      ，因年久失修，原木造屋漏雨不堪使用，游泉經濟困難，無力修建，直至七十
      五年游泉才請求被告丁○○出資買舊材料將該戶修建為二戶，並將屋頂修補，
      未增加高度，且照原有之木造房屋修改為二間。系爭房屋係被告丁○○自力出
      資在原有木造房屋修建，被告係合法占有，前後長達四十年之久，故被告有合
      法權源，並非無權占有。被告既係合法占有系爭房屋，原告請求被告遷讓拆除
      ，顯然於法無據。
    (三)系爭房屋是被告丁○○、丙○○所出資興建。被告乙○○是因為小孩子要讀書
      ，把戶籍寄在這裡而已，被告乙○○實際上並沒有居住該處。至於其他還沒有
      結婚的小孩，都是屬於家屬，居住該處而已。
    (四)原告曾以被告丁○○、乙○○涉嫌竊占而提出告訴，但經臺灣臺中地方法院檢
      察署為不起訴處分，顯見原告未取得系爭土地前，被告即合法占有使開土地，
      原告取得系爭土地，程序上顯有瑕疵。
  三、證物：提出證明書影本一件、游泉出具之借條影本一件、國有財產局九十一年
      五月二十八日台財產中管字第０九一００一一八二一號函影本一件、戶口名簿
      影本一件、戶籍謄本影本一件、臺灣臺中地方法院檢察署九十二年度偵字第四
      七０三號不起訴處分書影本一件為證。
丙、本院依職權調閱本院八十四年度執字第一一八一０號執行卷，並於九十二年五月
    二十六日會同台中市中正地政事務所勘驗現場，製有勘驗筆錄及土地複丈成果圖
    附卷。
    理　　由
一、原告主張：系爭坐落台中市○區○○段第八之二０二號（地目建、面積七四平方
    公尺）及同段地八之二七八號土地，係原告於八十五年間以二百多萬元之價格拍
    賣取得，被告丙○○、乙○○、丁○○占有門牌號碼台中市○○路○段九十三巷
    九十四號房屋原係屬於國有財產局所有，嗣後被告將該房屋拆除，自行在原告所
    有上開土地上建造房屋，沿用同一門牌，占有迄今已四十年，原屬國有財產局之
    房屋已經消滅，則被告等另行占有原告土地興建房屋，屬無權占有，應依民法第
    七百六十七條無權占有之法律關係，負拆屋還地之責任，又被告占有原告土地，
    享有相當於租金之不當得利，依民法第一百七十九條應負返租金之利益，茲請求
    自八十七年一月一日至遷讓房屋之日止，相當於租金之損害賠償，並依土地法第
    九十七條之規定以土地申報總價年息百分之十計算租金，每年租金為八萬二千二
    百六十二元（10824x76x10/100=82262元），每月租金為六千八百五十五元，自
    八十七年一月一日起算至九十二年八月三十一日止，有六十八個月，共計有四十
　　六萬六千一百四十元（6855x68=466140元），自九十二年九月一日起至返還土地
　　之日止，每月則應給付六千八百五十五元，為此提起本件訴訟等語。被告三人則
　　以：系爭坐落台中市○○路○段九十三巷九十四號房屋，原係一棟二戶的日式木
　　造平房，所有權人係龔顯柴，其中一戶由游泉承買後，因年久失修，原木造屋漏
　　雨不堪使用，游泉經濟困難，無力修建，直至七十五年游泉才請求被告丁○○出
    資買舊材料將該戶修建為二戶，系爭房屋係被告丁○○自力出資在原有木造房屋
    修建，被告係合法占有，前後長達四十年之久，故被告有合法權源，並非無權占
    有，又系爭房屋是被告丁○○、丙○○所出資興建，被告乙○○是因為小孩子要
    讀書，把戶籍寄在這裡而已，被告乙○○實際上並沒有居住該處，本件原告曾以
    被告丁○○、乙○○涉嫌竊占而提出告訴，但經臺灣臺中地方法院檢察署為不起
    訴處分，顯見原告未取得系爭土地前，被告即合法占有使開土地，原告取得系爭
    土地，程序上顯有瑕疵等語置辯。
二、原告主張系爭坐落台中市○區○○段第八之二０二號（地目建、面積七四平方公
    尺）及同段地八之二七八號土地，係原告於八十五年間以二百多萬元之價格拍賣
    取得，而門牌號碼台中市○○路○段九十三巷九十四號房屋係坐落上開土地上（
    如附圖所示），且係被告丁○○、乙○○所建造等情，已為被告三人所不爭執，
    並經原告提出土地登記謄本二件、國有財產局台灣中區辦事處八十九年二月十七
    日台財產中管字第八九００００三五六五號函影本一件、被告丁○○八十九年三
    月二十七日寄給國有財產局之信函影本一件、原告申請書影本一件、國有財產局
    台灣中區辦事處九十一年七月八日台財產中改字第０九一００一二六七八函影本
    一件為證，復經本院調閱本院八十四年度執字第一一八一０號執行卷，並於九十
    二年五月二十六日會同台中市中正地政事務所勘驗現場，製有勘驗筆錄及土地複
    丈成果圖附卷可稽，自堪信為真實。
三、本件原告雖主張被告取得系爭土地程序上有瑕疵云云，然查觀諸本院八十四年度
    執字第一一八一０號卷可知，系爭土地係原告依法拍賣取得，並經登記在案，故
    被告空言主張原告取得系爭土地之所有權，於程序上有瑕疵云云，於法顯無足取
    。再者，被告丁○○、乙○○二人固主張其等就系爭房屋有合法權源云云，然本
    件之爭執點係在被告是否有占有系爭土地之權源，殊與被告等人就系爭房屋有無
    合法權源無涉，故被告以其等就系爭房屋有合法權源為由，據以主張原告不得請
    求被告拆屋還地云云，顯不可採。
四、按民法第七百六十七條規定：「所有人對於無權占有或侵奪其所有物者，得請求
    返還之。對於妨害其所有權者，得請求除去之。有妨害其所有權之虞者，得請求
    防止之。」故本條前段之規定即係所有人之所有物返還請求權，其請求權之主體
    為所有人，就不動產而言，即係指登記名義上之所有人而言；至於其相對人，則
    係指現無權占有該物之人，亦即無占有之正當權源，而占有其物之人，惟所謂「
    占有其物」係指事實上管領其物之人，尚不得僅以設籍該處者，即可當然認定該
    設籍者亦係占有人，此不可不察。故如事實上未管領其物，即非占有人，自非為
    所有物返還請求權之相對人。又夫妻同住一處者，學說上固有認為妻係夫之輔助
    占有人，然基於男女平等原則，夫妻住居所之選定及其他婚姻生活權利義務關係
    均屬平等之理念，除有特別之情事外，應認夫妻係共同占有人。本件經查：
  (一)就被告乙○○部分：
    查被告乙○○辯稱其僅係設籍該處，並不住系爭房屋乙情，業據被告丁○○、丙○○陳述明確，復為原告所不爭執，自堪信為真實。本件被告乙○○既僅係設籍
    該處，客觀上其既非系爭房屋之所有權人（系爭房屋係被告丁○○、丙○○二人
    所有，此詳後述），且亦長久未居住該處，被告乙○○即非系爭土地之占有人，
    故本件原告請求被告乙○○拆屋還地，於法未合，礙難准許。
  (二)被告丁○○、丙○○部分：
    原告主張系爭房屋係被告丁○○、丙○○所建，已為被告丁○○、丙○○所自認
    ，則被告丁○○、丙○○自應認係系爭房屋之所有權人，又被告丁○○、丙○○
    所有之系爭房屋係坐落在原告所有之土地上，且其等對原告並無占有之權源，揆
    諸前開說明，原告基所有人之物上請求權，請求被告丁○○、丙○○將如附圖所
    示Ａ、Ｂ部分之房屋拆除，並連同Ｅ部分之土地返還原告，洵屬有據。
五、又按無法律上原因而受利益，致他人受有損害，應返還其利益。雖有法律上原因
    ，而其後已不存在者，亦同，民法第一百七十九條定有明文。本件被告丁○○、
    丙○○無權占有系爭土地，可能獲得相當於租金之利益，為社會通常之觀念。又
    系爭土地係坐落台中市○區○○路之市區地段，亦屬繁華之地，故本件原告主張
    依土地法第九十七條第一項及第一百零五條之規定，以系爭土地之申報地價年息
    百分之十計算租金，尚稱允當。則經換算後，系爭土地每年租金應為八萬二千二
    百六十二元（10824x76x10/100=82262元），每月租金為六千八百五十五元。而
    自八十七年一月一日起算至九十二年八月三十一日止，有六十八個月，共計有四
    十六萬六千一百四十元（6855x68=466140元）。故本件原告請求被告丁○○、丙○○二人給付四十六萬六千一百四十元，及自九十二年九月一日起至返還土地之
    日止，每月則應給付六千八百五十五元之租金，即屬有據，應予准許。至原告請
    求被告乙○○給付不當得利部分，因被告乙○○非系爭土地之占有人乙節，業如
    前述，則原告為此請求，亦屬無據，應予駁回。
六、從而，原告依所有人之物上請求權之法律關係，請求被告丙○○、丁○○應將坐
    落台中市○區○○段第八之二０二號（地目建、面積七四平方公尺）及同段地八
    之二七八號（地目建、面積二平方公尺）土地上之建物（即門牌號碼台中市○○
    路○段九十三巷九十四號房屋，雙棟併排，前段係二層樓，後段係三層樓之磚造
    房屋與屋旁水泥地之防火巷道），就如附圖所示Ａ部分面積六七平方公尺及如附
    圖所示Ｂ部分面積二平方公尺之建物拆除，並將拆除後之土地（面積六九平方公
    尺）連同如附圖所示Ｅ部分面積七平方公尺之土地交還原告；及依不當得利之法
    律關係，請求被告丙○○、丁○○給付四十六萬六千一百四十元，及自九十二年
    九月一日起至返還土地之日止，每月則應給付六千八百五十五元之租金，即屬有
    據，應予准許。至於原告逾上開部分之請求，即屬無據，應予駁回。
七、末按民事訴訟法第三百九十六條第一項規定：「所命之給付，其性質非長期間不
    能履行，或斟酌被告之境況，兼顧原告之利益，法院得於判決內定相當之履行期
    間或命分期給付。經原告同意者，亦同。」本件因系爭房屋現係供被告丁○○、
    乙○○與其家人居住使用，綜核各情，本院認就主文第一項之履行期間以三個月
    為適當，附此敘明。
八、兩造分別陳明願供擔保請准宣告假執行或免為假執行，原告勝訴部分，經核無不
    合，爰分別酌定相當之擔保金額准許之。至原告敗訴部分，其假執行之聲請即失
    所附麗，應併予駁回。
九、結論：本件原告之訴為一部有理由，一部無理由，依民事訴訟法第七十九條、第
    三百九十六條第一項、第三百九十條第二項、第三百九十二條第二項，判決如主
    文。
中　　　華　　　民　　　國　　九十三　　年　　  二　　月　　  二十五    日
                                    臺灣臺中地方法院民事第三庭
~B法　　　官　李悌愷
右為正本係照原本作成。
如不服本判決，應於判決送達後二十日內，向本院提出上訴狀。
中　　　華　　　民　　　國　　九十三　　年　　  二　　月　　  二十五    日
~B法院書記官
